【裁判字號】    96,破更,10
【裁判日期】    970507
【裁判案由】    宣告破產
【裁判全文】
臺灣臺中地方法院民事裁定              96年度破更字第10號
聲  請  人  甲○○
代  理  人  陳水聰  律師
上列聲請人聲請宣告破產事件，聲請人對於本院民國96年6月12
日96年度破字第55號裁定提起抗告，經臺灣高等法院臺中分院96
年度破抗字第37號裁定廢棄原裁定並發回本院，本院裁定如下：
    主    文
聲請駁回。
聲請程序費用由聲請人負擔。
    理    由
一、本件聲請意旨略以：聲請人因與配偶投資生意，亟需資金週
    轉，乃向銀行多次借貸，鉅料生意均經營不善，適遭逢經濟
    不景氣，致嚴重虧損，忍痛結束營業，又聲請人無一技之長
    ，迄今仍然失業，而聲請人尚需照顧年逾70歲之公公及就學
    幼子，加上收入不穩定，不得已再向銀行借貸，且以債養債
    ，巨額債務已使聲請人無力償還，生活陷入困境。目前聲請
    人向多家銀行貸款之利息，年息均近20％，每個月之利息即
    超過新臺幣（下同）6萬元，經年累月累積結果，已無法負
    荷，雖聲請人有意處理債務問題，亦曾希望與債權人進行協
    商，然債權人要求每月利息仍很高，非聲請人所能負擔。現
    聲請人分別積欠荷商荷蘭銀行201,502元、臺灣新光商業銀
    行261,668元、陽信商業銀行67,732元、聯邦商業銀行510,6
    15元、中華商業銀行378,330元、遠東國際商業銀行229,092
    元、台新國際商業銀行515,657元、台北富邦商業銀行207,7
    97元、安泰商業銀行929,810元、中國信託商業銀行545,748
    元、美商花旗銀行391,199元，以上負債總金額高達4,239,1
    50元，而聲請人現今財產僅現金351,000元，債務遠超過總
    資產甚多，確已無清償能力，聲請人確有不能清償債務之情
    事。爰依破產法第1條、第57條規定聲請宣告破產等語。
二、按破產固係對於債務人不能清償債務者宣告之，但法院就破
    產之聲請得依職權為必要之調查（破產法第63條第2項），
    若債務人確係毫無財產，則破產財團即不能構成，或破產財
    團雖勉可組成，然其破產財團之財產尚不足清償財團費用及
    財團債務時，依破產法第148條規定之意旨，應以無宣告破
    產之實益，而裁定駁回破產宣告之聲請（最高法院86年度台
    抗字第479號裁定照）。次按財團費用包括破產財團之管
    理變價及分配所生之費用、破產債權人共同利益所需審判
    上之費用、破產管理人之報酬，及破產人及其家屬之必
    要生活費及喪葬費，視為財團費用。而財團債務包括破產
    管理人關於破產財團所為行為而生之債務、破產管理人為
    破產財團請求履行雙務契約所生之債務，或因破產宣告後應
    履行雙務契約而生之債務、為破產財團無因管理所生之債
    務，及因破產財團不當得利所生之債務。另財團費用及財
    團債務，應先於破產債權，隨時由破產財團清償之，破產法
    第95條、第96條、第97條亦分別定有明文。
三、經查，本件聲請人所述，其負債金額為4,239,150元，固有
    其提出之債權人清冊為證，而其雖謂現有財產351,000元，
    並提出臺灣新光商業銀行太平簡易型分行於民國96年5月11
    日、96年6月5日簽發付款人分別為臺灣銀行台中分行、臺灣
    新光商業銀行太平簡易型分行之支票影本各1紙為證，惟經
    本院函查結果，第一紙付款人為臺灣銀行台中分行支票，聲
    請人已於96年5月31日繳納本院保管款，此有臺灣銀行台中
    分行97年3月26日臺中營字第09750016711號函文暨所附繳款
    書影本1紙附卷可稽；而第二紙付款人為臺灣新光商業銀行
    太平簡易型分行支票，亦於96年12月27日由第三人羅琇方提
    示兌領，此有渣打國際商業銀行股份有限公司文心分行於97
    年4月24日渣打商銀文心字第09700286號函附對帳單可稽，
    則由上開支票交易兌現情況，聲請人是否尚有該財產，不無
    疑義。而經本院於97年3月18日依職權調查聲請人之財產狀
    況，聲請人現存並無任何積極財產，其原有投資中信證券股
    份有限公司11,840元亦已不存在，有本院分別於97年3月18
    日、5月5日查詢之稅務電子閘門財產調件明細表各一件在卷
    可稽，是本件聲請人有無任何積極財產可資組成破產財團，
    即非無疑。另查聲請人之所得情況，其94年度之所得固有50
    6,479元，然95年度之所得僅為37,827元，96年度之所得更
    僅為1,375元，此亦有本院依職權查詢之稅務電子閘門所得
    調件明細表在卷可證。而聲請人於聲請宣告破產時自陳其目
    前失業當中，另於97年2月21日復陳報其配偶羅偉誠現於小
    吃店工作，月薪25,00 0元，因係雇主以現金支付，全家省
    吃儉用，尚能負擔家庭生活基本開銷；長子羅富現服役中，
    雖暫未分擔家計，但其亦毋需聲請人扶養；聲請人之公公、
    婆婆現僅有羅偉誠一子可供扶養；另聲請人之女羅琇方有工
    作謀生能力，願幫忙照料聲請人及家人之基本生活等語，是
    綜上所陳，聲請人及家人目前必要生活費用，或可以將來之
    薪資收入所得來支付，惟其亦僅能勉予支應，難期有所剩餘
    而得列入破產財團。至於聲請人雖具狀陳述：聲明捨棄破產
    法第95條第2項規定必要生活費之優先扣除權利，其個人生
    活問題，已另尋其他親友協助等語，並出具生活費權利捨棄
    切結書為證。然破產財團之財產應優先清償財團費用及財團
    債務，財團費用包括破產人及其家屬之必要生活費。而破產
    人及其家屬必要生活費用之支出，為保障生存權所必需，非
    聲請人所能任意拋棄，併此敘明。再者，本件如宣告聲請人
    破產，雖聲請人之財產容易處理，破產管理人進行破產程序
    之時間不長，惟聲請人仍須支付破產管理人之報酬，而破產
    管理人之報酬，縱比照一般訴訟案件之收費標準，亦須4、5
    萬元。而如前所述，聲請人既無任何積極財產，則其如何支
    付破產管理人之報酬。況破產程序一旦進行，除須支付破產
    管理人之報酬外，另有破產程序進行所需支出之費用，諸如
    破產管理人應清查、整理債務人之財產狀況，並編造債權表
    及資產、召開債權人會議、行使其他權限等，無一不以破產
    財團之財產支出，是已無財產可供構成破產財團，自無法清
    償破產債權，揆諸前揭說明，本件聲請人聲請宣告破產即無
    實益，要無宣告破產徒生耗費之必要。從而，聲請人所為本
    件破產宣告之聲請，為無理由，應予駁回。
四、末者，我國之破產法制，不論係債務人為法人抑或自然人，
    債務種類亦不問信用貸款或一般商業上借貸，凡符合破產要
    件者，均適用同一破產程序。然破產程序對於向銀行辦理貸
    款者之自然人而言，該法制無法妥適因應並符合債務人、債
    權人之需求。尤其就本件而論，聲請人積欠者均為消費借貸
    ，債權人均為金融機構，其相較於其他，法律關係較為單純
    ，鑒於現今負債者激增，已衍生為社會問題，為使負債者得
    依一定之程序清理其債務，以調整其與債權人及其他利害關
    係人之權利義務關係，保障債權人之公平受償，並謀求負債
    者經濟生活之更生及社會經濟之健全發展，立法院制定消費
    者債務清理條例，已於97年4月11日生效施行，是聲請人得
    經由該條例獲得更生或清算之機會，附予敘明。
五、依破產法第5條、民事訴訟法第95條、第78條，裁定如主文
    。
中    華    民    國    97    年    5     月    7     日
                  民事第二庭  法  官  楊國精
正本係照原本作成。
如不服本裁定，應於送達後10日內向本院提出抗告狀，並繳納抗
告裁判費新臺幣1,000元。
中    華    民    國    97    年    5     月    7     日
                              書記官


司法院資訊處製作；財團法人民間司法改革基金會備份。
